臺灣臺南地方法院刑事判決　　　　　　　93年度訴字第1303號
公　訴　人　臺灣台南地方法院檢察署檢察官
被　　　告　乙○○　男　38歲.
指定辯護人　甲○○
被　　　告　陳淑貞
右　一　人
選任辯護人　謝依良律師
右列被告等因偽造有價證券案件，經檢察官提起公訴（九十三年
度營偵字第一三三一號、九十三年度偵字第一一四五一號），本
院判決如左：
    主  文
乙○○意圖供行使之用，而偽造有價證券，處有期徒刑壹年捌月
，緩刑肆年。票號５５１８５７號、發票日民國九十二年七月二
十八日、到期日民國九十二年八月二十八日、面額新臺幣陸萬元
之本票上，偽造共同發票人蘇振昌部分，沒收。
陳淑貞無罪。
    事  實
一、乙○○於民國九十二年七月二十八日，因積欠其父蘇振昌生
    前因病累積之醫藥費及借款，需款孔急。適見「小兵立大功
    」之報紙夾報中，載有陳淑貞以「陳太太」為名義人所刊載
    之借款廣告（陳淑貞另涉重利罪嫌部分，未據起訴，應由檢
    察官另行依法辦理），乃撥打報上所載電話聯絡陳淑貞，並
    約定於當日至台南縣新營市○○路某便利商店處會面。乙○
    ○與陳淑貞見面後，即向陳淑貞表示欲借款新台幣（下同）
    三萬元，陳淑貞則稱需先扣十天利息六千元，並需由乙○○
    簽發面額六萬元之本票及切結書，乙○○乃依其指示，簽署
    切結書，及在陳淑貞提供之票號５５１８５７號空白本票上
    簽名，並填載發票日民國九十二年七月二十八日、到期日九
    十二年八月二十八日、面額新臺幣六萬元等票據應行記載事
    項。迨乙○○簽發本票後，陳淑貞復向乙○○稱需另由一人
    擔任保證人。乙○○為求順利借得款項，明知其父蘇振昌業
    於九十一年四月十三日死亡，並未同意擔任本票共同發票人
    ，竟意圖供行使之用，而於前開本票發票人欄處偽造「蘇振
    昌」之署名一枚表示蘇振昌同意擔任本票之共同發票人以清
    償本票票款，而偽造有價證券之本票一張，並當場將該本票
    交付陳淑貞而為行使。陳淑貞經詢問乙○○得悉蘇振昌為乙
    ○○之父親後，認應可擔保該本票債權獲得清償後，即當場
    交付二萬四千元之現金予乙○○。嗣因乙○○未能依約清償
    借款，陳淑貞遂於九十二年十月十四日持前揭本票向台灣台
    南地方法院聲請本票裁定（九十二年票字第五四一七號）後
    ，始悉蘇振昌業已死亡，乙○○並未獲得授權之事實。
二、案經陳淑貞訴由臺灣臺南地方法院檢察署檢察官偵查起訴。
    理  由
壹、有罪部分：
一、上揭犯罪事實業據被告乙○○於偵審中迭次供承不諱，並有
    前揭本票、切結書（均影本）各一紙附卷可稽，並經本院調
    閱本院九十二年票字第五四一七號全卷屬實，被告乙○○之
    自白與事實相符，應堪採信。被告乙○○犯行明確，堪予認
    定，應依法論科。
二、核被告乙○○所為，係犯刑法第二百零一條第一項意圖供行
    使之用，而偽造有價證券罪。其偽造署押之部分行為應為偽
    造有價證券之全部行為所吸收；行使偽造有價證券之低度行
    為應為偽造有價證券之高度行為所吸收，均不另論罪。又公
    訴意旨雖未論及行使偽造有價證券部分犯行，惟此部分與起
    訴意旨所在偽造有價證券部分犯行，具有實質上一罪關係，
    應為起訴效力所及，本院自得併予審酌，併予指明。另被告
    冒用其父蘇振昌之名義偽造有價證券，持以向人借款，固值
    非難，然其係因蘇振昌在世時就醫所積欠之款項所致，且其
    偽造本票數目僅一張，犯罪危害並非鉅大，此與一般擾亂金
    融秩序之經濟犯罪者迥異，其情狀堪予憫恕，倘處以法定本
    刑之最低刑度有期徒刑三年，猶嫌過重，爰依刑法第五十九
    條規定減輕其刑。爰審酌被告乙○○因一時失慮偶罹重典，
    考量其智識、犯罪目的、犯罪手段及犯後始終坦承犯行之態
    度等一切情狀，量處如主文所示之刑，以示儆懲。又被告前
    未曾受有期徒刑以上刑之宣告，有台灣高等法院被告全國前
    案記錄表一份在卷可憑，其經此教訓後，應知所警惕，信無
    再犯之虞，本院因認所宣告之刑以暫不執行為適當，併諭知
    緩刑四年，以勵自新。另按票據之偽造或票據上簽名之偽造
    ，不影響於真正簽名之效力，票據法第十五條定有明文。本
    件本票係以被告乙○○及其父蘇振昌為共同發票人，僅蘇振
    昌為發票人部分係屬偽造，被告乙○○之簽名既為真正，則
    其為發票人部分則仍屬有效之票據，不在應依法沒收之列（
    最高法院八十四年台上字第一五五０號判例意旨參照）。是
    以本件票號５５１８５７號、發票日民國九十二年七月二十
    八日、到期日民國九十二年八月二十八日、面額新臺幣陸萬
    元之本票上，偽造共同發票人蘇振昌部分，應依刑法第二百
    零五條之規定，諭知沒收，至該本票上偽造「蘇振昌」之署
    名，因該本票已沒收，爰不另為沒收之諭知，併此敘明。
貳、無罪部分：
一、公訴意旨略以：被告陳淑貞於同案被告乙○○向其表示欲借
    款時，基於教唆他人偽造有價證券之故意，唆使同案被告乙
    ○○偽造「蘇振昌」之署名於前揭本票發票人處，因認被告
    陳淑貞涉有刑法第二百十九條、第二百零一條第一項之教唆
    偽造有價證券罪嫌等語。
二、按犯罪事實，應依證據認定之，無證據不得認定其犯罪事實
    ，又不能證明被告犯罪者，應諭知無罪之判決，刑事訴訟法
    第一百五十四條第二項、第三百零一條第一項分別定有明文
    。公訴意旨認被告陳淑貞涉有前揭偽造有價證券犯行，係以
    同案被告乙○○於偵查中證稱係受陳淑貞要求，始行在其簽
    發之前揭本票發票人處上偽造「蘇振昌」署名等語，並有前
    揭本票影本等情為據。訊據被告陳淑貞於偵審中固均坦承曾
    刊登廣告，並曾借款予同案被告乙○○等情，惟均否認涉有
    偽造有價證券犯行，辯稱：其所刊登廣告內容為代辦現金卡
    ，當日同案被告乙○○於電話中係表示欲辦理現金卡，至現
    場時，乙○○始稱欲借款；當日係乙○○自行準備金額未填
    載之空白本票，且其上已有乙○○與蘇振昌之簽名，伊並未
    要求乙○○偽造蘇振昌之簽名云云。
三、經查：
（一）訊據同案被告乙○○於偵查及本院審理時均證稱：九十二
      年七月間因需款孔急，並見「小兵立大功」內載廣告可得
      借款，遂依該廣告內載電話聯絡被告陳淑貞借款；本案本
      票、切結書均是被告陳淑貞於借款時所提出，並命其簽署
      ，並要求其再找一保證人，其為免牽累他人，遂於本票發
      票人處其父蘇振昌之署名等語（參見九十三年度發查字第
      五四八號卷第四０頁、本院卷第八四至第八五頁），參以
      被告陳淑貞於偵審中均坦承曾於前揭時地確曾借款予同案
      被告乙○○等情，並有本案本票及切結書（均影本）在卷
      可稽，同案被告乙○○此部分證述與事實相符，應堪採信
      。
（二）被告陳淑貞於偵審中雖均辯稱：當日與同案被告乙○○係
      約定欲代辦現金卡而見面，而見面之際，同案被告乙○○
      始臨時提及欲借款之事，並非事前約定欲借款云云。惟被
      告陳淑貞於偵審中另供稱；其所刊登廣告之內容係代辦現
      金卡，且其於廣告內並未敘明可資借款，亦未於見面前之
      聯絡電話中告知可得貸放款項云云（參見九十三年度發查
      字第二０八八號第五頁、本院卷第九九頁），倘被告陳淑
      貞前開所供均屬實，衡情同案被告乙○○無從得悉可向被
      告陳淑貞借款，甚而自行準備書妥發票人之本票做為借款
      之擔保。參以被告陳淑貞於本院審理時另供稱：被告乙○
      ○當日並未書寫辦理現金卡之相關資料，亦未攜回資料書
      寫等語（參見本院卷第一００頁），是若當日被告陳淑貞
      與同案被告乙○○係欲辦理現金卡而會面，當無乙○○未
      曾書寫申辦現金卡所需相關資料即行離開，甚而亦未攜回
      資料書寫，以供事後交付被告陳淑貞辦理現金卡之理。況
      被告陳淑貞經本院詢以為何擁有正當職業之同案被告乙○
      ○（按乙○○係台紙員工）無法自行辦理，而欲另付佣金
      委請其代辦現金卡時，被告陳淑貞亦未能陳明原因，僅稱
      「不知道」以對。足見當日會面之原因，應係同案被告乙
      ○○欲向被告陳淑貞借款，而非被告陳淑貞所云，乙○○
      欲請其代辦現金卡。又貸放款項之人本係被告陳淑貞；需
      取得本票，甚而增添保證人以確保債權獲得清償者亦係被
      告陳淑貞，同案被告乙○○本無須自行準備已書寫發票人
      之本票以添他人持票追索票款之風險。且若非被告陳淑貞
      之要求，同案被告乙○○亦無須於自行擔任發票人外，另
      行書寫「蘇振昌」為共同發票人而冒偽造有價證券重罪風
      險之必要。是被告陳淑貞辯稱：本案本票係同案被告乙○
      ○自行準備，且已自行書寫共同發票人蘇振昌完畢云云，
      顯與常理不符，當無可採。
（三）惟需審酌者，被告陳淑貞要求同案被告乙○○另行尋找一
      保證人之舉，是否構成教唆他人偽造有價證券：
    (1)按刑法之教唆犯罪，需於主觀上具備教唆之故意，客觀上
      並有教唆之行為始得成立。而所謂教唆故意者，係指教唆
      者認識其行為將會促使他人萌生特定之犯意，而決議使他
      人形成特定之犯意而言。而教唆行為者，係使對特定人或
      可得特定之人唆使其等違犯特定之罪之意。
    (2)同案被告乙○○於偵審中均陳稱：曾告知陳淑貞其係在台
      紙公司任職，陳淑貞並當場撥打電話至台紙公司確認後，
      始同意出借款項等語（參見九十三年度發查字第二０八八
      號第四一頁、本院卷第八九頁、第一０九頁）；並於偵審
      中另陳稱：被告陳淑貞與其會面時，向其表示同意借款，
      但另需一保證人，其認自己所借款項當由自己負責，不欲
      連累他人，故於本票上簽署其已過世之父「蘇振昌」之署
      名；當日被告陳淑貞雖曾命其尋一保證人，但並未指明書
      寫何人，亦未限定保證人身分資格，其簽署「蘇振昌」之
      署名後，曾告知陳淑貞「蘇振昌」係其父親等語（參見九
      十三年度發查字第二０八八號第四０頁、第三一頁、本院
      卷第九六頁），參以被告陳淑貞於偵查中供稱：係因被告
      在台紙公司任職，具有正當職業，始同意借款等語（參見
      九十三年度發查字第二０八八號第四一頁）。足見被告陳
      淑貞主要係因被告具有正當職業而同意借款。其命同案被
      告乙○○另尋保證人並簽名於本票之舉，應僅係為確保其
      債權。且其所為者，僅係要求同案被告乙○○另覓一保證
      人以擔保其債權，而同案被告乙○○於該本票上偽造「蘇
      振昌」署名之舉，亦係同案被告乙○○自行擇定之人選，
      故被告陳淑貞並非教唆乙○○於本票上發票人處偽造特定
      人士之署名，是應認被告陳淑貞所為，與教唆他人偽造有
      價證券之構成要件尚屬有間。
（五）綜上所述，參互印證，本件依調查證據所得，尚不足證明
      被告陳淑貞確有教唆他人偽造有價證券之犯行，此外復查
      無其他積極證據足資證明被告陳淑貞確有公訴意旨所指犯
      行，揆諸首開說明，犯罪尚屬不能證明，爰為無罪之諭知
      。
參、被告陳淑貞於前揭時地交付借款二萬四千元予同案被告乙○
    ○，惟命其簽發借款六萬元之切結書及付款日為借款期後一
    個月、面額六萬元本票，事後亦向本院聲請本票裁定，請求
    被告乙○○給付六萬元之借款，是被告陳淑貞藉此借款收取
    之利息達一個月三萬六千元之鉅，顯已逾法定利率或民間貸
    放款利率。參以同案被告乙○○自承遭他人索債甚急，已有
    急迫情事之情狀，被告陳淑貞就此部分另涉刑法重利罪嫌。
    雖臺灣台南地方法院檢察署檢察官以九十三年度營偵字第一
    三三一號、九十三年度偵字第一一四五一號起訴本案時，就
    被告陳淑貞所涉重利罪嫌部分，係認其罪嫌不足，且與其教
    唆偽造有價證券部分具有裁判上一罪關係，而於該起訴書內
    載明不另為不起訴處分。惟原起訴書認定之被告陳淑貞教唆
    他人偽造有價證券部分犯行，應無罪判決之諭知，已如前述
    。則該部分與重利部分已無裁判上一罪關係，經檢察官認定
    不另為不起訴處分之重利部分之不起訴已無有罪判決可以依
    附，故不生不起訴處分確定之問題，此部分當移由檢察官另
    行偵查辦理，附此敘明。
據上論斷，應依刑事訴訟法第二百九十九條第一項前段、第三百
零一條第一項，刑法第二百零一條第一項、第五十九條、第七十
四條第一款、第二百零五條，罰金罰鍰提高標準條例第一條前段
，判決如主文。
中　　華　　民　　國　　94　　年　　5　　月 　　26　　日
                        刑事第二庭
                        審判長法  官  陳振謙
                              法  官  洪士傑
                              法  官  卓穎毓
右正本證明與原本無異。
如不服本判決，應於判決送達後十日內向本院提出上訴狀，上訴
於臺灣高等法院臺南分院 (須附繕本)。
                              書記官  秦建華
中　　華　　民　　國　　94　　年　　5　　月 　　26　　日
附錄法條：
刑法第二百零一條第一項：
意圖供行使之用，而偽造、變造公債票、公司股票或其他有價證
券者，處三年以上十年以下有期徒刑，得併科三千元以下罰金。
